ACORDAO-COMPLETO-2518169

ACÓRDÃO 3218/2022 ATA 18/2022 - PRIMEIRA CÂMARA

VISTOS, relatados e discutidos estes autos de ato de aposentadoria submetido à apreciação deste Tribunal para fins de registro, nos termos do inc. III do art. 71 da Constituição Federal de 1988, ato esse cadastrado e disponibilizado ao TCU por intermédio do Sistema e-Pessoal, na forma dos arts. 2º e 4º da Instrução Normativa TCU 78/2018,
ACORDAM os Ministros do Tribunal de Contas da União, reunidos em Sessão da 1ª Câmara, diante das razões expostas pelo Relator, em:
9.1. considerar legal o ato nº 47991/2020 (peça 3) , relativo à concessão inicial de aposentadoria a Sonia Donizete Santana da Silva, autorizando-lhe o registro, nos termos do § 1º do art. 260 do Regimento Interno desta Corte de Contas;
9.2. determinar ao Tribunal Superior do Trabalho que, no prazo de 30 (trinta) dias, encaminhe formulário de alteração da aposentadoria de Sonia Donizete Santana da Silva (CPF XXX.160.971-XX) com a inclusão da parcela de opção de função (conforme retratado no contracheque da interessada relativo ao mês 06/2021) , por meio do sistema e-Pessoal, para apreciação por esta Corte de Contas;
9.3. determinar à Sefip que:
9.3.1. dê ciência desta deliberação ao órgão de origem e à interessada;
9.3.2. verifique a implementação da medida determinada no item 9.2 supra;
9.3.3. arquive os presentes autos, cumpridos os termos deste acórdão.

Pessoal. Atos de Aposentadoria da unidade emissora Tribunal Superior do Trabalho

Primeira Câmara

Tribunal Superior do Trabalho.

3. Interessada: Sonia Donizete Santana da Silva, CPF XXX.160.971-XX.

13.1. Ministros presentes: Walton Alencar Rodrigues (Presidente), Vital do Rêgo e Jorge Oliveira.
13.2. Ministro-Substituto convocado: Augusto Sherman Cavalcanti (Relator).
13.3. Ministro-Substituto presente: Weder de Oliveira.

AUGUSTO SHERMAN

Cuidam os autos de ato de aposentadoria submetido à apreciação deste Tribunal para fins de registro, nos termos do inc. III do art. 71 da Constituição Federal de 1988, ato esse cadastrado e disponibilizado ao TCU por intermédio do Sistema e-Pessoal, na forma dos arts. 2º e 4º da Instrução Normativa TCU 78/2018.
2.	A unidade técnica, ao analisar os fundamentos legais da concessão, bem como as informações prestadas pelo órgão do controle interno, lavrou a instrução constante da peça 5, adiante parcialmente transcrita, com eventuais ajustes de forma:
"INTRODUÇÃO
1. Trata-se de ato de aposentadoria, submetido, para fins de registro, à apreciação do Tribunal de Contas da União (TCU) , de acordo com o art. 71, inciso III, da Constituição Federal.  O ato foi cadastrado e disponibilizado ao TCU por intermédio do Sistema e-Pessoal, na forma do art. 2º e 4º da Instrução Normativa TCU 78/2018.
2. O ato desse processo pertence às seguintes unidades:
2.1. Unidade emissora: Tribunal Superior do Trabalho.
2.2. Unidade cadastradora: Tribunal Superior do Trabalho.
2.3. Subunidade cadastradora: Secretaria de Gestão de Pessoas - SEGPES/TST.
EXAME TÉCNICO
Procedimentos aplicados
3. Os procedimentos para exame, apreciação e registro de atos de pessoal encontram-se estabelecidos na Instrução Normativa TCU 78/2018 e na Resolução TCU 206/2007.
[...]
Exame das Constatações
9. Ato: 47991/2020 - Inicial - Interessado: SONIA DONIZETE SANTANA DA SILVA - CPF: XXX.160.971-XX
9.1. Parecer do Controle Interno: considerar o ato Legal com esclarecimentos. Justificativa:  Acerca da opção, o ato está sendo encaminhado sem a parcela, em face das reiteradas decisões dessa Corte de que a decisão judicial então observada no TST não constitui óbice ao atendimento das determinações do TCU, consoante a decisão administrativa proferida no processo TST-Processo 500.634/2020-4, publicado no BI de 25/9/2020. Mas devido à possibilidade de determinação de cumprimento de novas ordens judiciais, no momento da análise, a composição dos proventos pode ter sofrido variação. Todavia, os dados da folha de pagamento estão disponibilizados para consulta a esse TCU.
9.2. Constatações e análises: 
9.2.1. O Controle interno emitiu parecer pela legalidade com esclarecimentos.
a. Justificativa do Gestor de Pessoal: Não há. Verificação efetuada no âmbito do TCU.
b. Análise do Controle Interno: Não há. Verificação efetuada no âmbito do TCU.
c. Análise da Equipe Técnica: Legal
Os esclarecimentos apontados pelo Controle Interno são irrelevantes para a análise da legalidade do ato ou já foram analisados em crítica específica do e-Pessoal.
9.2.2. Houve o registro de pelo menos uma rubrica com 'Denominação para análise pelo TCU = Vantagem de caráter pessoal (2903 - VANTAGEM PESSOAL LEI 9.527/97 - INA (Vantagem de caráter pessoal - Incorporação de quintos/décimos de função) - R$ 2.984,45) .
a. Justificativa do Gestor de Pessoal: Não há. Verificação efetuada no âmbito do TCU.
b. Análise do Controle Interno: Não há. Verificação efetuada no âmbito do TCU.
c. Análise da Equipe Técnica: Legal
A concessão da vantagem de 'quintos' ou 'décimos' está em consonância com a jurisprudência deste Tribunal e os critérios das Leis 8.911/1994 e 9.624/1998 (os períodos anteriores a 8/4/1998 são suficientes para a incorporação da vantagem de quintos) .
9.3. O quadro resumo de ocorrências e, quando for o caso, o detalhamento da norma legal e da jurisprudência para as inconsistências acima elencadas encontra-se no anexo II dessa instrução. 
9.4. Encaminhamento do ato:
9.4.1. Considerar LEGAL e conceder o registro do ato de SONIA DONIZETE SANTANA DA SILVA.
CONCLUSÃO
10. A abrangência e a profundidade das verificações levadas a efeito fundamentam convicção de que o ato 47991/2020 pode ser apreciado pela legalidade, em razão de não terem sido encontradas irregularidades no ato, de acordo com o item Exame das Constatações desta instrução.
PROPOSTA DE ENCAMINHAMENTO
11. Ante o exposto, com fundamento no art. 71, inciso III, da Constituição Federal, no art. 1º, inciso V, e art. 39, incisos I e II, da Lei 8.443/1992, no art. 260 do Regimento Interno do Tribunal de Contas da União, propõe-se: 
11.1. Considerar LEGAL e conceder o registro do ato de SONIA DONIZETE SANTANA DA SILVA."
3.	Em seu pronunciamento regimental, o Ministério Público junto a esta Casa, neste ato representado pela Procuradora-Geral Cristina Machado da Costa e Silva, ainda que manifestando sua concordância em relação às conclusões e propostas da unidade técnica, apresentou sugestão de acréscimo ao encaminhamento a ser adotado, verbis (peça 8) :
"Esta representante do Ministério Público de Contas coloca-se de acordo com a proposição firmada pela Secretaria de Fiscalização de Integridade de Atos e Pagamentos de Pessoal e de Benefícios Sociais - Sefip - às peças nº s 5 e 6, pela legalidade e registro do ato de aposentadoria constante dos presentes autos, adicionando determinação ao Tribunal Superior do Trabalho que encaminhe formulário de alteração da aposentadoria de Sonia Donizete Santana da Silva (CPF nº XXX.160.971-XX) com a inclusão da parcela de opção de função, por meio do sistema e-Pessoal, para apreciação pela Corte de Contas.
2. Isso porque a consulta ao contracheque atual da interessada revela que foi inserida a rubrica de opção de função por força de medida liminar, como comprovado pela peça nº 7, o que demanda a apreciação, pelo Tribunal, do ato de alteração relativo a essa modificação nos proventos da inativa."
É o relatório.

não há.

Procuradora-Geral Cristina Machado da Costa e Silva.

PESSOAL. APOSENTADORIA. LEGALIDADE DO ATO, COM AUTORIZAÇÃO PARA SEU REGISTRO. IDENTIFICAÇÃO DE DIFERENÇA ENTRE A COMPOSIÇÃO RETRATADA NA FICHA FINANCEIRA DO ATO E O CONTRACHEQUE ATUAL DA INTERESSADA, EM RAZÃO DA REINCLUSÃO, POR FORÇA DE DECISÃO JUDICIAL LIMINAR, DA PARCELA OPÇÃO DE FUNÇÃO. DETERMINAÇÃO AO ÓRGÃO DE ORIGEM NO SENTIDO DE QUE ENCAMINHE, A ESTE TRIBUNAL, ATO DE ALTERAÇÃO DA APOSENTADORIA DA INTERESSADA, QUE JÁ CONTEMPLE A INCLUSÃO DA PARCELA OPÇÃO DE FUNÇÃO.

APOSENTADORIA (APOS)

Tratam os autos de ato de aposentadoria submetido à apreciação deste Tribunal para fins de registro, nos termos do inc. III do art. 71 da Constituição Federal de 1988, ato esse cadastrado e disponibilizado ao TCU por intermédio do Sistema e-Pessoal, na forma dos arts. 2º e 4º da Instrução Normativa TCU 78/2018.
2.	A Sefip propugna que o ato constante destes autos seja apreciado pela legalidade, com o subsequente registro, em função de encontrar-se conforme aos normativos regentes.
3.	Ainda que acompanhando tal conclusão, o MP/TCU sugere, em acréscimo, a expedição de determinação ao Tribunal Superior do Trabalho para que encaminhe formulário de alteração da aposentadoria de Sonia Donizete Santana da Silva (CPF 316.160.971-91) com a inclusão da parcela de opção de função, para apreciação por esta Corte, tendo em vista a constatação, a partir de consulta ao contracheque da interessada, da reinserção, por força de liminar judicial, da rubrica opção de função.
4.	Com efeito, a irregularidade que motivou a apreciação, por intermédio do Acórdão 4413/2020-TCU-Segunda Câmara, pela ilegalidade do ato de concessão inicial de aposentadoria da interessada anteriormente encaminhado ao Tribunal (ato Sisac nº 20788401-04-2017-000106-9/2017) , justamente a parcela opção de função, não mais se encontra prevista no ato aqui examinado, permitindo sua apreciação pela legalidade, com a autorização para o registro correspondente. No entanto, a verificação efetuada pelo Parquet especializado nos contracheques posteriores da interessada permitiu a constatação de que a parcela em questão voltou a ser-lhe paga, em obediência a provimento judicial. Também devidamente justificada, portanto, a determinação alvitrada em acréscimo pelo MP/TCU.
5.	Destaco que o ato de aposentadoria constante destes autos foi disponibilizado ao TCU há menos de 5 (cinco) anos, não lhe sendo aplicável, assim, a nova orientação do STF consubstanciada no RE 636.553/RS.
	Diante do exposto, ao acompanhar o encaminhamento proposto pela unidade técnica, com o acréscimo sugerido pelo MP/TCU, manifesto-me no sentido de que o Tribunal aprove o Acórdão que ora submeto à deliberação deste Colegiado.
TCU, Sala das Sessões, em 7 de junho de 2022.
AUGUSTO SHERMAN CAVALCANTI 
Relator